ACORDAO-COMPLETO-2481455

ACÓRDÃO 9271/2021 ATA 25/2021 - SEGUNDA CÂMARA

VISTOS, relatados e discutidos estes autos que tratam de Pedido de Reexame interposto por Robson Maciel Delareti, Chefe da Seção Operacional da Gestão de Pessoas da Gerência Executiva Belo Horizonte/INSS, contra o Acórdão 11330/2020-TCU-Segunda Câmara, que considerou ilegal e negou registro ao ato de aposentadoria de Maria Neide dos Santos;
ACORDAM os Ministros do Tribunal de Contas da União, reunidos em Sessão da 2ª Câmara, ante as razões expostas pelo Relator, e com fundamento nos arts. 32, parágrafo único, 33 e 48, da Lei 8.443/1992, em:
9.1. conhecer do Pedido de Reexame para, no mérito, negar-lhe provimento; e
9.2. dar ciência desta decisão à recorrente e aos demais interessados.

Pedido de Reexame interposto pelo Sr. Robson Maciel Delareti, Chefe da Seção Operacional da Gestão de Pessoas da Gerência Executiva Belo Horizonte//INSS, contra o Acórdão 11.330/2020-TCU-2ª Câmara, que considerou ilegal e negou registro ao ato de aposentadoria de Maria Neide dos Santos (CPF 221.233.006-59).

Segunda Câmara

Gerência Executiva do INSS - Belo Horizonte/MG - INSS/MPS.

3. Interessados/Responsáveis/Recorrentes:
3.1. Interessada: Maria Neide dos Santos (XXX.233.006-XX).
3.2. Recorrente: Gerência Executiva do INSS - Belo Horizonte/MG - INSS/MPS.

13.1. Ministros presentes: Bruno Dantas (Presidente), Aroldo Cedraz (Relator) e Raimundo Carreiro.
13.2. Ministro-Substituto convocado: Marcos Bemquerer Costa.
13.3. Ministro-Substituto presente: André Luís de Carvalho.

AROLDO CEDRAZ

Ministro-Substituto Marcos Bemquerer Costa.

Adoto como relatório e transcrevo a seguir a instrução de peça 33, com a qual anuiu o corpo dirigente da Sefip (peça 34) , bem como o Ministério Público junto ao Tribunal (peça 35) :
INTRODUÇÃO
Trata-se de Pedido de Reexame interposto pelo Sr. Robson Maciel Delareti, Chefe da Seção Operacional da Gestão de Pessoas da Gerência Executiva Belo Horizonte//INSS, contra o Acórdão 11330/2020-TCU-Segunda Câmara, que considerou ilegal e negou registro ao ato de aposentadoria de Maria Neide dos Santos (CPF XXX.233.006-XX) .
1.1. A deliberação recorrida tem o seguinte teor:
VISTOS, relatados e discutidos estes autos em que se analisa ato de alteração de aposentadoria deferida a ex-servidora da Gerência Executiva do INSS de Belo Horizonte/MG. 
ACORDAM os Ministros do Tribunal de Contas da União, reunidos em Sessão da 2ª Câmara, ante as razões expostas pelo Relator, e com fulcro nos incisos III e IX do art. 71 da Constituição Federal e nos arts. 1º, inciso V, e 39, inciso II, da Lei 8.443/1992, c/c o art. 259, inciso II, do Regimento Interno/TCU, em:
9.1. considerar ilegal a alteração de aposentadoria em favor da Sra. Maria Neide dos Santos, negando registro ao correspondente ato; 
9.2. determinar à Gerência Executiva do INSS de Belo Horizonte/MG que dê ciência, no prazo de 15 (quinze) dias, a contar do recebimento da notificação deste Acórdão, do inteiro teor desta Deliberação à Sra. Maria Neide dos Santos, encaminhando a este Tribunal, no prazo de 30 (trinta) dias, comprovante da referida ciência (grifos acrescidos) .
HISTÓRICO
2.		Conforme se extrai do voto condutor do Acórdão recorrido (peça 18) , constatou-se a  inclusão nos proventos da inativa das rubricas "10289 DECISAO JUDICIAL N TRAN JUG AP", no valor de R$ 519,50, e "82288 GDASS - LEI 10855/2004 AP", no valor de R$ 2.597,49, que, somadas, equivalem ao pagamento integral da GDASS, a despeito de sua aposentadoria ter ocorrido de forma proporcional a 25/30 avos, o que contraria o entendimento firmado no Enunciado 266 da Súmula de Jurisprudência desta Corte de Contas, a seguir transcrito:
"As únicas parcelas que integram os proventos e que são isentas de proporcionalização, no caso de aposentadoria proporcional, são a Gratificação Adicional por Tempo de Serviço, a Vantagem Pessoal dos 'Quintos' e a vantagem consignada no art. 193 da Lei nº 8.112/1990."
2.1.	Por conseguinte, a aposentadoria da Sra. Maria Neide dos Santos foi considerada ilegal.
EXAME DE ADMISSIBILIDADE
3. 		Reitera-se o exame de admissibilidade realizado pelo SAR/Serur (peça 25) , que propôs conhecer do recurso e suspender os efeitos do subitem 9.1 do Acórdão 11330/2020-TCU-Segunda Câmara, nos termos do art. 48 da Lei 8.443/1992 c/c artigos 285 e 286, parágrafo único, do Regimento Interno do TCU. O Excelentíssimo Senhor Ministro Aroldo Cedraz admitiu o recurso na forma proposta por esta unidade técnica (peça 28) .
EXAME DE MÉRITO
4. 	Delimitação
4.1. 	Constitui objeto do presente recurso definir se a alegada substituição do "ato SISAC 102.68464-04-2011-000104-4, considerado ilegal", pelo "ato E-Pessoal 123120/2020", atende aos requisitos para a concessão de aposentadoria à ex-servidora do INSS.
5. Substituição do ato considerado ilegal por outro que estaria livre da irregularidade verificada no anterior
5.1.	O recorrente afirma que a servidora teve seu ato inicial de aposentadoria SISAC 108.04005-04-1997-000473-0 considerado ilegal, o qual foi substituído pelo ato E-Pessoal 122929/2020.
5.2.	Segundo o recorrente, foi observado no final do referido ato do SIASC que "a ilegalidade é decorrente de averbação indevida de tempo de serviço prestado sob condições especiais, convertido em tempo comum, para efeitos de aposentadoria, antes de 12/12/1990, em um total de 11 meses e 5 dias, com base na ON SRH nº 07/2007. A ON Segep nº 15/2013 determinou que os órgãos adequassem os processos de aposentadoria concedidos com base na ON SRH nº 07/2007 às disposições da ON Segep n° 15/2013. Portanto, considerando que o INSS efetuou a revisão da aposentadoria (ficha 10268464-04-2015-000063-4) nos moldes da ON Segep nº 15/2013, culminando na exclusão do tempo insalubre, a ficha atual perdeu sua eficácia."
5.3.	Aduz que o novo ato está sendo submetido à apreciação, "tendo em vista que a servidora atende todos os requisitos para sua aposentadoria no respectivo fundamento legal, conforme parecer emitido pela CGU MG, anexado ao presente processo".
Análise:
5.4.	Como se vê pela leitura das razões do recorrente, transcritas na íntegra acima, em momento algum o recurso chega a tangenciar o verdadeiro motivo pelo qual o Tribunal considerou ilegal o ato de alteração de aposentadoria em questão.
5.5.	De fato, conforme evidenciado no histórico desta instrução, constatou-se a inclusão nos proventos da inativa das rubricas "10289 DECISAO JUDICIAL N TRAN JUG AP", no valor de R$ 519,50, e "82288 GDASS - LEI 10855/2004 AP", no valor de R$ 2.597,49, que, somadas, equivalem ao pagamento integral da GDASS, a despeito de sua aposentadoria ter ocorrido de forma proporcional a 25/30 avos, o que contraria o entendimento firmado no Enunciado 266 da Súmula de Jurisprudência desta Corte de Contas.
5.6.	O recurso foi direcionado para uma questão que, indubitavelmente, não foi objeto da deliberação recorrida.
5.7.	Assim, com a devida vênia, é de se propor a negativa de provimento deste recurso.
CONCLUSÃO:
6.	Da análise de mérito do presente recurso, conclui-se que a alegada substituição do "ato SISAC 102.68464-04-2011-000104-4, considerado ilegal", pelo "ato E-Pessoal 123120/2020", não é apta para afastar a irregularidade pela qual o Tribunal considerou ilegal o ato de alteração de aposentadoria sob exame.
6.1.	Assim, propõe-se negar provimento ao presente recurso.
PROPOSTA DE ENCAMINHAMENTO
7.	Ante o exposto, submetem-se os autos à consideração superior, propondo-se, com base no art. 48 da Lei 8.443/9292:
a) conhecer do presente pedido de reexame e, no mérito, negar-lhe provimento;
b) informar o recorrente e demais interessados do acórdão a ser proferido, destacando que o relatório e o voto que o fundamentam podem ser acessados por meio do endereço eletrônico www.tcu.gov.br/acordaos.
É o relatório.

não há.

Procurador Rodrigo Medeiros de Lima.

APOSENTADORIA. ATO DE ALTERAÇÃO DE APOSENTADORIA CONSIDERADO ILEGAL. PAGAMENTO DA GRATIFICAÇÃO DE DESEMPENHO DE ATIVIDADE DO SEGURO SOCIAL - GDASS DE FORMA INTEGRAL EM APOSENTADORIA PROPORCIONAL. PEDIDO DE REEXAME. ARGUMENTOS INSUFICIENTES PARA ALTERAR O ACÓRDÃO RECORRIDO. NEGATIVA DE PROVIMENTO.

APOSENTADORIA (APOS)

Secretaria de Recursos (Serur); Secretaria de Fiscalização de Integridade de Atos e Pagamentos de Pessoal e de Benefícios Sociais (Sefip).

Cuidam os autos de Pedido de Reexame interposto por Robson Maciel Delareti, Chefe da Seção Operacional da Gestão de Pessoas da Gerência Executiva Belo Horizonte/INSS, contra o Acórdão 11330/2020-TCU-Segunda Câmara, que considerou ilegal e negou registro ao ato de aposentadoria de Maria Neide dos Santos, uma vez que constatou-se a  inclusão nos proventos da inativa das rubricas "10289 DECISAO JUDICIAL N TRAN JUG AP", no valor de R$ 519,50, e "82288 GDASS - LEI 10855/2004 AP", no valor de R$ 2.597,49, que, somadas, equivalem ao pagamento integral da GDASS, a despeito de sua aposentadoria ter ocorrido de forma proporcional a 25/30 avos, o que contraria o entendimento firmado no Enunciado 266 da Súmula de Jurisprudência desta Corte de Contas.
Preliminarmente, ratifico o exame de admissibilidade despachado por mim nestes autos, uma vez que o recurso apresentado atende aos requisitos dispostos nos artigos 277, inciso II, 278, caput e § 1º, e 286 do Regimento Interno do TCU.
O recorrente apresenta alegação que enfrente os fundamentos da ilegalidade verificada no ato, mas limita-se a informar que a "ON Segep nº 15/2013 determinou que os órgãos adequassem os processos de aposentadoria concedidos com base na ON SRH nº 07/2007 às disposições da ON Segep n° 15/2013. Portanto, considerando que o INSS efetuou a revisão da aposentadoria (ficha 10268464-04-2015-000063-4) nos moldes da ON Segep nº 15/2013, culminando na exclusão do tempo insalubre, a ficha atual perdeu sua eficácia". 
Acrescenta que um novo ato será submetido à apreciação do TCU, considerando que "a servidora atende todos os requisitos para sua aposentadoria no respectivo fundamento legal, conforme parecer emitido pela CGU MG, anexado ao presente processo".
A Secretaria de Recursos concluiu pela improcedência dos argumentos, sendo acompanhada pelo Ministério Público junto ao TCU.
Anuo a tal entendimento, considerando que o recorrente aparenta apenas ter a intenção de informar o TCU a respeito do encaminhamento de um novo ato que, no seu entender, estará livre da irregularidade verificada no ato inicial de aposentadoria da Sra. Maria Neide dos Santos. Tais informações não têm, obviamente, o condão de reformar o acórdão recorrido por não afastarem a irregularidade que maculou o referido ato. O novo ato de aposentadoria mencionado pelo gestor, quando encaminhado, será apreciado oportunamente por esta Corte.
	Ante o exposto, incorporo os pareceres da unidade técnica reproduzidos no relatório precedente, endossados pelo Parquet, como razão de decidir, entendo que deve ser negado provimento ao Pedido de Reexame e VOTO para que o Tribunal adote a minuta de deliberação que submeto a este Colegiado.
TCU, Sala das Sessões, em 13 de julho de 2021.
AROLDO CEDRAZ 
Relator